ACORDAO-COMPLETO-2403601

ACÓRDÃO 4073/2020 ATA 10/2020 - SEGUNDA CÂMARA

VISTOS, relatados e discutidos atos de pensão militar do Comando da Aeronáutica.	
	       ACORDAM os ministros do Tribunal de Contas da União, reunidos em sessão da 2ª Câmara, ante as razões expostas pela relatora, e com fundamento nos arts. 1º, inciso V, e 39, inciso II, da Lei 8.443/1992 c/c os arts. 259, inciso II, 260, §§1º e 5º, e 262, §2º, do Regimento Interno, 8º da Resolução TCU 206/2007 e 19, inciso II, da Instrução Normativa TCU 78/2018, bem como na Súmula TCU 106, em:
9.1. considerar legais os atos de pensões militares instituídas por Afonso Teixeira de Carvalho (beneficiárias Dulcidalva Fernandes de Medeiros, Dulcineide Teixeira de Carvalho e Dulcinete Teixeira de Carvalho) , Laietes Alves de Medeiros (beneficiária Ivone Aquino de Medeiros) e Heraldo de Souza Pinto (beneficiária Nereida Silvestre de Souza Pinto) e registrá-los;
9.2. considerar prejudicado, por perda de objeto, o exame do ato de pensão militar instituída por Mário Alves de Faria em favor de Marize de Lima; 
9.3. considerar ilegal o ato de pensão militar instituída por Célio Cruz Silveira Martins em favor de Ana Luíza Alves Silveira Martins César e Lúcia Helena Alves Silveira Martins Neves, negando-lhe registro;
9.4. dispensar a reposição das importâncias indevidamente recebidas de boa-fé pelas beneficiárias do ato considerado ilegal até a data da notificação desta deliberação à unidade jurisdicionada;
9.5. determinar ao Comando da Aeronáutica que, em relação ao ato impugnado:
9.5.1. no prazo de 15 (quinze) dias, a contar da ciência desta deliberação, cesse pagamentos decorrentes, sob pena de ressarcimento das quantias pagas indevidamente e responsabilização solidária da autoridade competente;
9.5.2. comunique às interessadas a deliberação deste Tribunal e as alerte de que o efeito suspensivo proveniente de eventual interposição de recursos no TCU não as eximirá da devolução dos valores indevidamente recebidos após a notificação, em caso de desprovimento dos apelos;
9.5.3. no prazo de 30 (trinta) dias, a contar da ciência deste acórdão:
9.5.3.1. encaminhe a este Tribunal, por cópia, comprovante da data em que as interessadas dele tomarem conhecimento; e
9.5.3.2. emita novo ato, em que seja suprimida a irregularidade verificada, e o submeta ao TCU para nova apreciação.

Atos de Pensão Militar deferidos pelo Comando da Aeronáutica/Ministério da Defesa.

Segunda Câmara

Comando da Aeronáutica - Ministério da Defesa.

3. Interessados: Ana Luíza Alves Silveira Martins César (CPF XXX.229.278-XX), Dulcidalva Fernandes de Medeiros (CPF XXX.861.494-XX), Dulcineide Teixeira de Carvalho (CPF XXX.594.684-XX), Dulcinete Teixeira de Carvalho (CPF XXX.157.664-XX), Ivone Aquino de Medeiros (CPF XXX.071.567-XX), Lúcia Helena Alves Silveira Martins Neves (CPF XXX.945.998-XX), Marize de Lima (CPF XXX.723.287-XX) e Nereida Silvestre de Souza Pinto (CPF XXX.136.794-XX).

13.1. Ministros presentes: Augusto Nardes (na Presidência), Aroldo Cedraz, Raimundo Carreiro e Ana Arraes (Relatora).
13.2. Ministros-Substitutos presentes: Marcos Bemquerer Costa e André Luís de Carvalho.

ACORDAO-COMPLETO-2412932

Acórdão de Relação 6072/2020 - Segunda Câmara

Acórdão de Relação

ANA ARRAES

A proposta uniforme da Secretaria de Fiscalização de Pessoal - Sefip (peças 8 e 9) foi no seguinte sentido:
	"INTRODUÇÃO
1.	Trata-se de atos de concessão de pensão militar às beneficiárias supracitadas, pensões estas concedidas pelo Comando da Aeronáutica.
2.	Os atos foram submetidos à apreciação do Tribunal de Contas da União (TCU) para fim de registro, nos termos do art. 71, inciso III, da Constituição Federal. O cadastramento e a disponibilização ao TCU ocorreram por intermédio do Sistema de Apreciação e Registro de Atos de Admissão e Concessões (Sisac) , na forma dos arts. 2o, caput e inciso I e IV, e 4o, caput, da Instrução Normativa - TCU 78/2018.
	EXAME TÉCNICO  
3.	Os procedimentos para exame, apreciação e registro de atos de pessoal encontram-se estabelecidos na Instrução Normativa TCU 78/2018 e na Resolução TCU 206/2007. Em seus arts. 4o, § 2o, e 3o, § 3o, respectivamente, essas normas dispõem que os atos de pessoal disponibilizados por meio do Sisac devem ser submetidos a crítica automatizada do próprio sistema, com base em parâmetros predefinidos.
4.	Relativamente aos atos de concessão de pensão militar, as rotinas de crítica das informações cadastradas no Sisac foram elaboradas e validadas levando-se em conta as peculiaridades desses atos. Os itens de verificação do sistema compreendem prazos e fundamentos legais, assim como eventuais ocorrências de acumulação. Trata-se de verificações mais abrangentes, minuciosas e precisas do que aquelas que podem ser realizadas por mãos humanas, proporcionando um nível de segurança ainda maior.
5.	Além da crítica automatizada, há verificação humana adicional no caso de haver alertas do sistema ou informações não formatadas, como esclarecimentos do gestor ou do controle interno. 
6.	Os procedimentos a que os atos foram submetidos não constataram qualquer óbice à apreciação pela legalidade destes. Em consulta aos sistemas disponibilizados para o TCU não foram constatadas acumulações das aludidas pensões com cargos, funções e outros benefícios previdenciários que pudessem macular os atos de concessão em comento.
6.1.	A interessada Ivone Aquino de Medeiros (106458/2019) acumula a pensão com uma aposentadoria pelo Regime Geral da Previdência Social - RGPS. 
6.2.	Já as pensionistas Lucia Helena Alves Silveira Martins Neves e Ana Luiza Alves Silveira Martins Cesar (68379/2019) , assim como a interessada Nereida Silvestre de Souza Pinto (107856/2019) , trabalham no serviço público.
6.3.	Em relação ao ato 68272/2019 cabe destacar que a beneficiária Marize de Lima faleceu. Assim, cumpre considerar o exame do respectivo ato de concessão de pensão militar prejudicado por perda de objeto, com fulcro no art. 260, § 5º, do Regimento Interno do TCU, tendo em vista o exaurimento dos efeitos financeiros.
6.4.	No que concerne às demais interessadas cumpre esclarecer que as aludidas pensionistas recebem apenas os benefícios em exame.
7.	Verifica-se que tais acumulações encontram amparo legal no Art. 29, incisos I e II, da Lei das Pensões Militares - Lei 3765/1960, que permite as aludidas acumulações, observado o disposto no art. 37, inciso XI, da Constituição Federal.
8.	Assim, cabe proposta de que os atos sejam considerados legais e registrados, com exceção dos atos 68272/2019, cujo exame poderá ser considerado prejudicado por perda de objeto.
	CONCLUSÃO 
9.	A abrangência e a profundidade das verificações levadas a efeito fundamentam convicção de legalidade dos atos. Assim, cabe proposta no sentido de que sejam considerados legais, promovendo-lhe os registros, com exceção do ato 68272/2019, cujo exame poderá ser considerado prejudicado por perda de objeto. 
	PROPOSTA DE ENCAMINHAMENTO
10.	Ante o exposto, com fundamento nos arts. 71, inciso III, da Constituição Federal, 1o, inciso V, e 39, inciso II, da Lei 8.443/1992 e 260, § 1º e 5º, do Regimento Interno do Tribunal de Contas da União, bem como art. 7º, § 4º, da IN 78/2018, propõe-se:
a)	considerar prejudicado, por perda de objeto, o exame de mérito do ato de concessão de pensão militar 68272/2019, tendo em vista haver cessado os efeitos financeiros; e
b)	considerar legais e conceder os registros dos demais atos de concessão constantes neste processo."
2.	O parecer do Ministério Público junto ao TCU - MPTCU dissentiu, em parte, da proposta da unidade técnica, nos seguintes termos (peça 10) :
	"Trata-se de processo consolidado com cinco atos de pensões militares deferidas pelo Ministério da Defesa/Comando da Aeronáutica, com pareceres pela legalidade emitidos pelo controle interno. A seu turno, a Secretaria de Fiscalização de Pessoal manifestou-se nos seguintes termos:
	a) considerar prejudicado, por perda de objeto, o exame de mérito do ato de concessão de pensão militar 68272/2019, tendo em vista haver cessado os efeitos financeiros; e
	b) considerar legais e conceder os registros dos demais atos de concessão constantes neste processo.
	O militar Celio Cruz Silveira Martins (peça 3) recebeu a vantagem estabelecida no art. 110 da Lei 6.880/1980, conforme o fundamento legal da reforma, em vigor na data de óbito, lançado no ato e-Pessoal.
	O formulário e-Pessoal informa, no Campo 'Forma de envio da reforma inicial', o seguinte: 'Não registrado'. A ausência dessa informação nos sistemas do Tribunal, no entanto, não prejudica a análise presente do ato de pensão.
	Isso porque o instituidor era reformado desde 8/12/1981, conforme se extrai do campo 'Data da reforma INICIAL', quando completou 56 anos, limite de permanência na reserva remunerada do militar, suboficial, nascido em 8/12/1925.
	No caso, houve a extensão indevida da vantagem do art. 110 da Lei 6.880/1980, em sua redação original, a militar já reformado.
	A pensão, nos termos art. 6º da Lei 3.765/1960, pode ser calculada considerando-se 1 ou 2 postos acima, para os que preenchiam os requisitos temporais antes da revogação desse artigo pela MP 2.215-10/2001. Todavia, o militar não fez tal opção:
	Instituidor
	Posto na Reforma
	Posto de
Contribuição
	Pensão Militar

				Devida
	Paga

	Celio Cruz Silveira Martins
	2º Tenente
	2º Tenente
	2º Tenente
	1º Tenente

	Tendo em vista que o valor da pensão militar em apreço está acima do devido, o ato deve ser considerado ilegal, com negativa de registro perante esta Corte de Contas, conforme o entendimento firmado pelo Acórdão 2225/2019-TCU-Plenário, cujo sumário dispõe:
	Sumário: atos de reforma. Alteração de uma das concessões para elevação, em um grau hierárquico, do posto sobre o qual calculados os proventos do inativo, em face da superveniência de invalidez permanente decorrente de doença especificada em lei. Militar anteriormente reformado com proventos já calculados sobre o posto hierárquico superior, por tempo de serviço. Ausência de previsão legal para extensão da vantagem estabelecida no art. 110 da Lei 6.880/1980 a militares já reformados, bem como para o acréscimo de dois postos no cálculo dos proventos. Negativa de registro. Determinações. Legalidade e registro das demais concessões.
	O ato em questão ingressou neste Tribunal em 2019, de forma que pode ser apreciado sem a necessidade de prévia oitiva das pensionistas, nos termos do Acórdão 587/2011-TCU-Plenário.
	Ante o exposto, o Ministério Público de Contas manifesta-se pela ilegalidade da pensão militar instituída por Celio Cruz Silveira Martins (peça 3) e aquiesce à proposta oferecida nos autos pela Sefip, quanto aos demais atos em exame."
	É o relatório.

não há.

Procurador Júlio Marcelo de Oliveira.

PENSÕES MILITARES. LEGALIDADE DE ALGUNS ATOS, ILEGALIDADE DE UM ATO E OUTRO PREJUDICADO POR PERDA DE OBJETO ANTE A CESSAÇÃO DE EFEITOS FINANCEIROS. DETERMINAÇÕES.

PENSÃO MILITAR (PMIL)

Secretaria de Fiscalização de Pessoal - Sefip.

Cuida o presente processo consolidado de cinco atos de concessão de pensão militar do Comando da Aeronáutica/Ministério da Defesa, que obtiveram parecer pela legalidade do Controle Interno.
2.	No âmbito da Secretaria de Fiscalização de Pessoal - Sefip os pareceres foram uniformes pela legalidade de quatro atos e por considerar prejudicado por perda de objeto o ato 68272/2019, ante o falecimento da beneficiária, Marize de Lima.
3.	O parecer do MPTCU acompanhou o posicionamento da unidade técnica, dissentindo apenas quanto ao ato de pensão militar instituído por Célio Cruz Silveira Martins, pois entende que deve ser julgado pela ilegalidade, tendo em visto ter sido feito o cálculo da pensão tomando-se por base grau hierárquico superior ao posto na reforma.
4.	Assiste razão ao Parquet especializado.
5.	O instituidor ocupava na ativa o posto de Suboficial, indo para a reserva com proventos calculados sobre o posto hierárquico superior, qual seja, o de 2º Tenente.
6.	Em 8/12/1981, Célio Cruz Silveira Martins foi reformado.
7.	Ocorre que a ele foi estendida, de forma equivocada, a vantagem estabelecida no art. 110 da Lei 6.880/1980, que assim dispõe:
	"Art. 110. O militar da ativa ou da reserva remunerada, julgado incapaz definitivamente por um dos motivos constantes dos incisos I e II do art. 108, será reformado com a remuneração calculada com base no soldo correspondente ao grau hierárquico imediato ao que possuir ou que possuía na ativa, respectivamente." (destaque não é do original) 
8.	Assim, foi-lhe atribuído mais um posto hierárquico, fazendo com que a pensão militar fosse concedida com proventos correspondentes ao posto de 1º Tenente. 
9.	A situação do instituidor pode ser assim resumida:
	Instituidor
	Posto na Reforma
	Posto de
Contribuição
	Pensão Militar

				Devida
	Paga

	Célio Cruz Silveira Martins
	2º Tenente
	2º Tenente
	2º Tenente
	1º Tenente

10.	Ilegal, pois, o ato de pensão militar com proventos de 1º Tenente.
11.	Esse é o entendimento prevalecente neste Tribunal, a exemplo do Acórdão 2225/2019-TCU-Plenário, de relatoria do ministro Benjamin Zymler.
12.	Quanto aos demais atos, acompanho os pareceres uniformes.
	Ante o exposto, VOTO por que seja adotado a minuta de acórdão que submeto à apreciação deste Colegiado. 
TCU, Sala das Sessões Ministro Luciano Brandão Alves de Souza, em 16 de abril de 2020.
ANA ARRAES 
Relatora